【裁判字號】    94,建上易,14
【裁判日期】    950627
【裁判案由】    給付工程款
【裁判全文】
臺灣高等法院臺中分院民事判決        94年度建上易字第14號
上  訴  人  郡峰營造有限公司
法定代理人  甲○○
訴訟代理人  吳紹貴律師
訴訟代理人  林正雄律師
被  上訴人  南投縣仁愛鄉互助國民小學
法定代理人  丁○○
訴訟代理人  賴思達律師
上列當事人間請求給付工程款事件，上訴人對於民國94年3月8日
臺灣南投地方法院91年度訴字第550號第一審判決提起上訴，本
院於95年6月13日言詞辯論終結，判決如下：
    主  文
原判決關於駁回上訴人下列第2項之訴及除確定部分外訴訟費用
之裁判均廢棄。
上開廢棄部分，被上訴人應再給付上訴人新台幣72萬8898元及自
民國91年11月7日起至清償日止，按年息百分之5計算之利息。
其餘上訴駁回。
第一（除確定部分外）、二審訴訟費用由上訴人負擔2分之1，餘
由被上訴人負擔。
    事實及理由
一、上訴人主張：
(一)上訴人於民國（下同）90年2月9日與被上訴人簽訂「互助國民
  小學921震災校園重建工程」之工程契約，依工程契約第6條之
  約定：(1)本工程契約總價新台幣（下同）1425萬元。(2)本工程
  按照契約總價結算，即依契約總價計給，如因變更設計致工程
  項目或數量有增減時，變更部份予以加減帳結算。可知兩造約
  定本工程係按契約總價結算，變更部份予以加減帳結算。而變
  更部份加減帳計算之方式，於契約第12條第1項約定：本工程
  依事實需要，甲方（指被上訴人）書面通知乙方（指上訴人）
  辦理變更設計之權，乙方不得異議，但該項變更設計內容，如
  非完成該工程所必要，且與原契約工程增減數量達百分之40者
  ，乙方得予拒絕。變更設計後各項工程項目依下列結算方式辦
  理：(1)本契約有工程項目者，增加數量以雙方議定之單價計算
  。(2)新增工程項目者，增加數量以雙方議定之單價計算。(3)因
  變更設計而需廢棄拆除乙方已施工完成的部份項目，由甲方按
  實核驗收數量以契約相關單價計給外，並酌補拆除清理費、退
  運費及合理之損失。如屬特殊材料確實無法退貨時，得由甲方
  按契約單價收購。本件工程已經被上訴人驗收，經扣除實做數
  量較契約數量增減未達百分之10部份，本工程款最後結算總價
  應為1645萬5039元，另於工程結算後，上訴人依被上訴人法定
  代理人之指示將已施作完成之外牆二丁掛拆除花費19萬6170元
  及階梯欄杆打除花費2萬4600元，而被上訴人僅給付1425萬元
  工程款，尚有242萬6079元未給付。
(二)本件確有變更設計追加工程，有(1)上訴人於90年9月5日以（90
  ）郡營字第15號函稱系爭工程因部分變更設計尚未完成，致工
  程無法施作，請准予自90年9月5日申請暫時停工。(2)而被上訴
  人收受此函後於90年9月11日以（90）投互國總字第900391號
  函，就前揭問題請建築師至被上訴人學校召開工程會報商議相
  關事項，速謀解決之道，(3)於90年9月21日所召開系爭工程第3
  次工程會報記錄記載（結論一）廠商提出部分須變更設計，建
  築師提出完工結算時以竣工圖一併辦理。(4)被上訴人於90年10
  月16日以（90）投仁互總字第1514號函請上訴人依照前揭會議
  決議，由建築師以竣工圖來修正部分變更設計，加緊工程進度
  ，以利完工驗收。(5)於90年10月23日召開系爭工程第4次工程
  會報紀錄，第4點第2項記載變更部分仍以上次工程會報之決議
  ，以竣工圖來完成。(6)上訴人於90年10月25日所發（90）郡營
  字第17號函中亦有提及變更設計事項等往來公文可證。
(三)依上開契約書第12條第1項第1款之約定，就本契約有工程項目
  ，其增減以本契約各項目之單價計算。而新增項目部份，依同
  條第2款之約定，以雙方議定之單價計算。查本件新增工程項
  目有(1)內牆一：三水泥粉光(2)樓梯扶手(3)樓梯靠牆扶手(4)中央
  大廳PC耐力版牆(5)D3（125*250）甲種防火門(6)W6（156*180）
  鋁窗等工程。上訴人已依約完成新增項目，被上訴人應依兩造
  所議定之單價給付上訴人。
(四)被上訴人主張依鑑定報告所鑑定之各項結果總價，其增減均未
  逾百分之10部份，不得請求云云，實無理由。因契約第12條第
  3項之規定，係指原契約內工程數量因（計算錯誤）所致實作
  數量與契約數量之差異情形而言，且係指各項工程之數量其實
  作數量與契約數量之差異情形，並非以最後總價結果作比較，
  與本件工程係因事實需要所致之變更設計，而應適用第12條第
  1項第1、2款之情形不同。被上訴人若主張應依第12條第3項第
  1款之規定，應由其負舉證責任。
(五)爰聲明：(1)被上訴人應給付上訴人242萬6079元及自起訴狀繕
  本送達翌日即91年11月7日起至清償日止，按年息百分之5計算
  之利息。(2)願供擔保請准宣告假執行。
二、被上訴人抗辯：
(一)一般公家機關之工程於所編定之固定預算範圍內發包，經廠商
  競標得標之後，倘有變更工程之必要，其程序除須經承辦之建
  築師同意並據以製作變更設計圖之外，尚要向上級申請，上級
  單位核備完成後，才算變更設計手續完成。本件上訴人所稱之
  變更設計不僅未經建築師同意，亦未經建築師製作變更設計圖
  ，所稱本件工程業經雙方變更設計云云，不足採信。
(二)至於上訴人所提90年9月21日工程會報紀錄， 90年10月16日被
  上訴人所發（90）投仁互總字第1514號函，90年11月20日被上
  訴人所發（90）投仁互總字第1705號函所載內容雖提及本工程
  變更設計之提議及其內容討論，但其結論均係「建築師提出完
  工結算以竣工圖一併辦理」，由建築師以竣工圖來修正部分變
  更設計，換言之，兩造雖曾討論本工程實際施作可能超出原合
  約設計範圍，上訴人提請正式為變更設計，但其討論結果係「
  不用變更設計」由建築師修正竣工圖即可，此由右開會議結論
  之文義觀之已不難明瞭。且本件承辦建築師乙○○於原審出庭
  時就上開上訴人所提變更設計問題結證稱：之前有協議要變更
  設計，但是在工程會議內，我建議竣工圖修正即可，因為當時
  921地震完後，工程非常緊迫，學生必須要上課，所以用簡單
  程序來做，竣工圖修正的意思，是一般建築物在完成之後，與
  原來的設計圖尺寸不盡相同，這是工程常規，必須以現場丈量
  之方式來修正設計圖，這目的是為了申請使用執照，就我所知
  ，本案並沒有做過變更設計，因為變更設計必須要建築師即我
  之同意，還要往上級申請，上級單位核備完後，才算手續完成
  。是上訴人主張本件工程曾經變更設計，委無足採。
(三)又上訴人所提被上訴人於90年12月5日以（90）投仁互總字第
  1784號函請上級預支921震災校園發包剩餘款，函中固有載稱
  「本校辦理之921震災重建工程案，經初步結算，發現實作工
  程數量超出預算書甚多，依據工程契約書第12條，實作數量較
  契約數量超出百分之10部分，應支付廠商工程款，另外因工程
  之實際需求，亦有數項新增項目云云。惟上開被上訴人向上級
  核發之公函係因上訴人再三催促表示，本工程現在已施作及將
  來預定施作之工程範圍勢必超出合約範圍，請求被上訴人向上
  級預先申請核撥發包剩餘款下來，以利作業，將來再由兩造會
  商增加工程之部分，並非兩造已就此達成應付追加工程款若干
  之協議，此由文中所載「初步估算」之文義，已不難窺知文中
  所稱業經施作加上將來應施作之工程款是否已起出百分之10，
  尚在未定之天，且函中如附件之工程明細表、預算書等資料均
  係上訴人所片面制作提供，其內亦無被上訴人或上訴人之用印
  ，衡情僅係上訴人提供予被上訴人向上級申請審核參考之用，
  實難逕以此文即認定兩造曾有達成任何變更工程設計及其範圍
  之合意。且經被上訴人申請並經上級機關予以駁回而未果，依
  法更難憑此即予採認上訴人變更設計之主張。
(四)就本件被上訴人向上級機關申請預撥剩餘款未果之後，兩造始
  協議90年11月25日上訴人所提準備書狀中原証2結算書第3頁第
  30項：平頂明架岩棉防火造型吸板，第31項：平項烤漆企口鋁
  板捨棄不做，改做原證11號第5張所列「新增項目估價單」所
  列1至6項之工程，並以前開捨棄不做之兩項工程費用抵充此6
  項新增之工程款，上情並經乙○○建築師陳述明確結証屬實。
  從而本件上訴人所稱超出合約範圍之新增工程款既經合意以其
  他捨棄不做之工程費用抵充，實已無任何其他工程預款之請求
  權。
(五)外牆二丁掛之拆除，是因上訴人施作之品質不符規定，且材料
  未依契約第18條之規定送建築師審核，所以才要求上訴人拆除
  ，之後被上訴人亦通知上訴人可以不拆除，惟上訴人仍繼續拆
  除，故此部份之拆除費用，應由上訴人自行吸收，不得向被上
  訴人請求。另階梯欄杆之拆除費用則過高。
(六)綜上，本件上訴人既於工程完工驗收完畢，依約支領合約總價
  1425萬元無異議之後，復設詞訴請上訴人給付 200餘萬元之追
  加工程款，洵無理由。爰聲明(1)上訴人之訴及假執行之聲請均
  駁回。(2)如受不利判決，願供擔保免為假執行。
三、原審判命被上訴人應給付上訴人55萬6060元及自91年11月7
    日起至清償日止，按年息百分之5計算之利息，並依兩造聲
    請分別為准、免假執行之宣告，駁回上訴人其餘部分之請求
    ，被上訴人未聲明不服；上訴人則就其敗訴部分聲明不服，
    求為判決：(一)原判決不利上訴人部份廢棄。(二)上開廢棄部份
    ，被上訴人應再給付上訴人138萬0923元及自91年11月7日起
    至清償日止，按年息百分之5計算之利息。(三)第一、二審訴
    訟費用由被上訴人負擔。被上訴人則求為駁回上訴。
四、兩造不爭之事實：
(一)兩造於90年2月9日簽訂「互助國民小學震災校園重建工程」之
  工程契約。
(二)本件工程契約為總價承包契約，被上訴人已支付上訴人1425萬
  元。
(三)有新增工程項目及階梯欄杆拆除費用合計55萬6060元原審已判
  命被上訴人給付，被上訴人未聲明不服。有增加工程，新增工
  程項目為(1)內牆一：三水泥粉光(2)樓梯扶手(3)樓梯靠牆扶手(4)
  中央大廳PC耐力版牆(5)D3（125*250）甲種防火門
  (6)W6（156*180）鋁窗等工程。
五、兩造爭執之事實：
(一)本件有無變更設計之問題？亦即有無「本契約有工程項目增加
  數量」之問題？
(二)上訴人沒有施作之工程是否要扣除？
(三)上訴人可否請求外牆二丁掛之拆除費用？
六、本件新增工程項目及階梯欄杆拆除費用，原審判命被上訴人
    應給付上訴人55萬6060元及自91年11月7日起至清償日止，
    按年息百分之5計算之利息，兩造就此部分均未上訴，本院
    即無庸再予審究，茲就本件兩造爭執之事項，審究如下：
(一)本件有無變更設計之問題？亦即有無「本契約有工程項目，增
  加數量」之問題？
  本院審酌以下各情，認為系爭工程有變更設計，亦即有「本契
  約有工程項目增加數量」之情形：
(1)上訴人於90年9月5日以（90）郡營字第15號函稱系爭工程因部
  分變更設計尚未完成，致工程無法施作，請准予自90年9月5日
  申請暫時停工。而被上訴人收受此函後，於90年9月11日以（
  90）投互國總字第900391號函，就前揭問題請建築師至被上訴
  人學校召開工程會報商議相關事項，速謀解決之道。
(2)於90年9月21日所召開系爭工程第三次工程會報紀錄記載，結
  論一、廠商提出部分須變更設計（如附件），建築師提出完工
  結算時以竣工圖一併辦理。
(3)被上訴人於90年10月16日以90投仁互總字第1514號函請上訴人
  依照前揭會議決議：「由建築師以竣工圖來修正部分變更設計
  」，加緊工程進度，以利完工驗收。
(4)於90年10月23日召開系爭工程第4次工程會報紀錄，第4點第2
  項記載變更部分仍以上次工程會報之決議，以竣工圖來完成。
(5)上訴人於90年10月25日所發（90）郡營字第17號函中亦有提及
  變更設計事項：「二、查本工程施工至90年9月4日因後續工程
  （含中庭外牆結構及屋頂鋼架屋瓦等）要徑施工項目，貴校基
  於學生安全及實用考量以口頭及90年9月11日（90）投互總字
  第900391號函請乙○○建築師事務所辦理相關變更事宜在案。
  其間本公司於90年9月5日依合約規定以（90）郡營字第15號函
  正式申報暫時停工，又貴校亦曾經於90年9月21日（於互助國
  小）、9月26日（於建築師事務所）及10月2日（於互助國小）
  等共4次召集建築師及本公司協商解決，並於90年10月2日方才
  議定中央大廳外牆結構、內外牆油漆、磁磚及屋架鋼瓦等材料
  型式及施工方法。至工程正式之變更設計及圖樣更改等，請建
  築師事務所於本工程完工結算時一併辦理。」云云。
(6)被上訴人於90年11月20日以90投仁互總字第1705號函知南投縣
  政府有關：「本工程由於考量日後師生使用之實際需求，經本
  校與乙○○建築師事務所研商進行部分工程變更設計，以及經
  由工程會報中建築師之指示拆除重做外牆二丁掛等事由，……
  ，擬同意承包廠商展延工期58天……。」。被上訴人抗辯稱本
  件並不符合變更設計之要件，故未辦理變更設計云云，惟查：
歷次工程會議時，建築師從未表示本件並不符合變更設計之要
  件，不得辦理變更，反而主張「由建築師以竣工圖來修正部分
  變更設計」；『建築師提出完工結算時以竣工圖一併辦理』，
  故本件確屬於有變更設計施工之部分至為明確，僅是建築師認
  為尚不需辦理變更原設計圖，只要於竣工圖修正即可。
證人乙○○建築師引用建築法第39條稱於竣工圖修正不屬於變
  更設計，惟按建築法第39條規定 (按圖施工)「起造人應依照
  核定工程圖樣及說明書施工；如於興工前或施工中變更設計時
  ，仍應依照本法申請辦理。但不變更主要構造或位置，不增加
  高度或面積，不變更建築物設備內容或位置者，得於竣工後，
  備具竣工平面、立面圖，一次報驗。」本條但書情形本質上即
  屬於未按圖施工即應辦理變更設計之情形，惟基於簡政便民之
  考量，如合於同條後段但書規定者，得於竣工後備具竣工平面
  、立面圖一次報驗，而不必事先辦理變更設計圖之權宜措施，
  而得依其後段但書規定辦理，免重新辦理變更設計。此就是為
  何建築師當初會認為只要辦理竣工圖修正即可之原因，然非謂
  此非變更設計。
被上訴人抗辯其90年11月20日以90投仁互總字第1705號函知南
  投縣政府有關：本工程由於考量日後師生使用之實際需求，經
  本校與乙○○建築師事務所研商進行部分工程變更設計，係因
  當時之校長丙○○對建築工程非專業，誤以為上開情形即屬於
  變更設計所致云云，然查被上訴人當時之校長丙○○於歷次工
  程會議中，一再提及變更設計之事，豈會不知何謂變更設計？
  更何況被上訴人上開90年11月20日以90投仁互總字第1705號之
  公函係於完工後結算時所發，其宣稱不知變更設計乙事，誤以
  為上開情形即屬於變更設計云云，顯與事理未洽，不足採信。
次觀兩造工程契約書第12條工程變更有明文規定。第1項約定
  ：「本工程依事實需要，甲方有隨時書面通知乙方辦理變更設
  計之權，乙方不得異議。」至於被上訴人有無呈報其所屬上級
  機關同意，或以竣工圖來修正部分變更設計有無符合其所屬上
  級機關之程序規定，皆與上訴人無涉。更何況兩造合約中亦未
  規定變更設計需經由上級主管機關之同意，被上訴人宣稱未經
  上級主管機關之同意，故不屬於變更設計云云，根本與上訴人
  無涉。
(二)上訴人沒有施作之工程是否要扣除？
  上訴人未施作之工程，業經被上訴人同意不施作，已為被上訴
  人所不爭。則因本件為總價承包，而未施作部分並未達契約數
  量百分之10，自不得於工程款中扣除。
(三)既經認定有變更設計之問題，被上訴人即應就上訴人增加施作
  部分給付工程款，茲就上訴人請求分述如下：
(1)依兩造工程契約書第6條契約總價第（二）項約定：「 本工程
  按照契約總價結算，即依契約總價計給，如因變更設計致工程
  項目或數量有增減時，變更部分予以加減賬結算，若有相關項
  目如稅捐、利潤或管理費列一式列計者，應依結算總價與契約
  總價之比例增減之。」可知，兩造約定本工程係按照契約總價
  結算，變更部分予以加減帳結算。而變更部分加減帳之計算方
  式，於兩造工程契約書第12條工程變更有明文規定。故並非屬
  於總價承包即不可變更設計追加減帳，只要符合契約約定之事
  由發生，仍得依契約變更設計之規定追加減帳。故既有變更之
  事實，依兩造工程契約書第12條（一）約定：「‧‧‧‧變更
  設計後各項工程項目依下列結算方式辦理：1.本契約有工程項
  目者，增減數量以本契約各項目之單價計算。2.新增工程項目
  者，增加數量以雙方議定之單價計算。3.因變更設計而需廢棄
  拆除乙方已施工完成的部分項目，由甲方按實核驗收數量以契
  約相關單價計給外，並酌補拆除清理費、退運費及合理之損失
  。如屬特殊材料確實無法退貨時，得由甲方按契約單價收購。
  」，變更工程設計時，被上訴人則即應依前述第12條（一）之
  1.之規定，增減數量以本契約各項目之單價計算。
(2)茲就上訴人請求部分分述如下：
上訴人主張依台灣省建築師公會94年1月21日94台建師鑑（920
  64字第2776號鑑定報告：1.有關馬椅及固定筋部分：此為基礎
  版筋施工過程必須之工作筋，顯見上訴人於施工過程必須施作
  上開工程，則此部分之鋼筋量自應算入總數內，故依鑑定報告
  所計算之金額其中馬椅 1萬2877元，固定筋1407元，自應算入
  工程總價中。2.角隅補強部分：上訴人確實於各角隅處均有施
  工，故此部分金額1萬1405元，應算入總價中。3.屋頂1：2防
  水粉刷確有施作，前於93年6月之鑑定報告中計算之10萬7400
  元應加計於總價內，此部份不僅有發包施工之發票為證，且業
  經證人周順霖93年9月20日於原審證稱：「（問：本案屋頂防
  水粉刷工程是否證人周先生施作﹖）是的。工程款100多萬付
  現金給我，我有開發票給原告。」；「我有做2層，軟底厚度
  也是2到5公分。」；「（問：依證人所說有做2層至少要有4公
  分但現場看不出來有到4公分﹖）原先混凝土的平面就做的不
  平，所以做的厚度就會有不同。」，足以證明上訴人確實有施
  作，此部份自應算入總價中。基此，依94年1月份之鑑定報告
  以附件14所採之方式計價，即新增單價應以上訴人所認定之單
  價為準，聚力鋼即屋頂鋼瓦仍在原合約範圍內應採用合約單價
  ，數量則應依工程預算書數量計算表之原則加計損耗，基此原
  則，工程合計應為1584萬0351元【即：00000000＋0000000（
  工程合計）＋668429（勞工安全衛生費用及包商利潤）＋1833
  5（營造工程保險費）＋753429（加值營業稅）＝00000000】
  為準，惟此部份尚未加上上訴人所主張之1.屋頂1：2防水粉刷
  107400元；2.馬椅：12877元，固定筋：1407元；3.角隅補強
  部分：11405元；依此計算之結果總價應為1597萬4813元【即
  ：00000000＋0000000＋107400＋12877＋1407（工程合計）＋
  673813（勞工安全衛生費用及包商利潤）＋18335（營造工程
  保險費）＋760823（加值營業稅）＝15,974,813】。此部分扣
  除原判決勝訴新增項目部份54萬0060元計為1543萬4753元（00
  000000－000000＝00000000）再扣除原合約之00000000計為11
  8萬4753元。綜上，上訴人請求工程款部分118萬4753元及二丁
  掛打除重作金額19萬6170元，合計共138萬0923元（0000000＋
  196170＝0000000）。
被上訴人則以：外牆二丁掛打除重作部分、屋頂１：２防水粉
  刷部分、馬椅及固定筋部分、角隅補強部分所支出之款項，上
  訴人不得請求。而上訴人依94年1月份之鑑定報告附件14請求
  並無理由，應以附件11為準，因為本件是總價承包，耗損應由
  上訴人吸收，不能依附件14之計算方式加計耗損請求。又系爭
  工程屋頂材質部分，上訴人使用一般烤漆浪板，並未使用合約
  約定之聚力鋼材質，其價格差距甚大，而依兩造於原審送鑑定
  前之合意，如鑑定結果屋頂材質不符合合約約定之聚力鋼材質
  規範，則同意採南投縣政府統一單價，因此本件聚力鋼單價自
  應一南投縣政府統一單價計算為是。故鑑定結果工程實作金額
  合計應為1505萬9731元等語。經查：本件工程確為總價承包，
  建築師在擬定工程預算書時，其上所列之金額，係建築師在計
  算工程預算時，私下加計耗損後所編列出供作廠商投標參考之
  金額，其上並未另編耗損項目，亦即投標廠商於投標前，需參
  考工程預算書，並自行評估耗損，計算成本，才參與投標，而
  得標廠商亦需自行吸收耗損，不得於完工後另外請求加計耗損
  ，蓋以，工程實務上，總價承包之定作人其目的是要如期受領
  工作物，施工過程中所產生之耗損，應由承攬人自行吸收，此
  業據建築師乙○○、技師葉瑞堯於原審證述明確，（原審卷第
  20、21、30、31頁）是以，本件應以被上訴人所主張之上訴人
  不得於完工後另外請求加計耗損。又屋頂鋼瓦之聚力鋼部分，
  90年10月2日工程協調會記錄結論：二、鋼瓦就選定樣品，請
  承包商訂料並儘速施工，（原審卷3第64頁）上訴人乃發包給
  訴外人陽鋼機械工程有限公司訂製並施工，有上訴人提出之統
  一發票影本4張金額共140萬元附卷可稽，（本院卷169至172頁
  ）超過合約價格121萬4538元甚多。雖該鋼構工程與合約之材
  質是否相同，兩造爭執甚烈，然鑑定人戊○○建築師於本院證
  稱：「聚力鋼是屋頂覆蓋的鋼材的名稱，每一家廠商的規格性
  質，其價格也不一樣。我們所說的烤漆鋼板也有人說是烤漆鋼
  瓦或者另外名詞也不一定，只是鋼板的厚度或者表面如何處理
  的問題。當初被告有提出原告所使用的材質不符，為了方便鑑
  定我在法官庭訊時，建議若原告無法提出聚力鋼進料證明，我
  建議採用烤漆浪板價格（縣政府統一價格）來計算，我記得法
  官有問他們兩造有無意見，上訴人好像說沒有意見。庭訊完後
  到現場鑑定，上訴人沒有提出聚力鋼進價發票，他們主張工程
  就是用聚力鋼來做的，要用合約價來計算」等語。（本院卷第
  130、131頁）是上訴人所施作之鋼材浪板其名稱各家說法不一
  ，其材質是否相同，實難定論，然因證人乙○○建築師陳稱，
  屋頂太高了，沒有辦法上去看材質，（本院卷第159頁）本院
  即參照鑑定人戊○○建築師之證言及陽鋼機械工程有限公司出
  具之發票金額高達140萬元，遠高於合約價格之情況，認為聚
  力鋼部分應採取上訴人之主張以合約價格121萬4538元計算較
  為適當。綜上所述，上訴人已施作之工程款應為94年1月份之
  鑑定報告附件11工程款1124萬2877元加上該附件未加計之聚力
  鋼差額418022元（0000000－000000＝418022），合計為1166
  萬0899元。
外牆二丁掛之拆除費用，上訴人可否請求？
  上訴人主張：外牆二丁掛是因被上訴人對磁磚之顏色有意見，
  所以要求拆除，並非因上訴人施工品質不符契約之規定而要求
  拆除。被上訴人則辯稱：外牆二丁掛拆除是因為上訴人施作之
  品質不符契約之規定，且未依契約將材料送建築師審核，所以
  被上訴人與建築師才要求上訴人拆除。經查，外牆二丁掛確有
  施作，且於施作後拆除，為兩造所不爭執。而依契約第18條第
  2款之約定：甲方（指被上訴人）工程師（指建築師）的職權
  如下：工程設計、品質或數量設備之審核。而依90年10月25日
  乙○○建築師以90緯建所字第31號發函給上訴人第4點中提及
  ：貴公司由於違反行政工程慣例在先，在外牆二丁掛材料進場
  時，不依工程合約送建築師審查，而逕行貼設，因此本所再度
  說明以正視聽。上訴人90年10月25日（90）郡營字第17號函稱
  ：「二丁掛拆除材料品質及施工均無不妥」，足見兩造對外牆
  二丁掛之品質確有爭議，且證人乙○○建築師亦到庭結證稱：
  因為原先材料沒有送審逕行貼做，而且原來磁磚品質不好，因
  為被溝比較淺容易脫落，也不是全磁化，正面做完時，有要求
  打除部份，後來有同意上訴人不要拆，此部份有公文通知上訴
  人，原來約拆了百分之30，同意不拆後又拆了約百分之50（見
  原審卷3第28頁）。是被上訴人此部分所辯應堪採信，從而上
  訴人請求外牆二丁掛之拆除費用即無理由，不應准許。
馬椅、固定筋部分：
  證人乙○○證稱：「其實馬椅、固定筋的作用是要讓鋼筋撐開
  作用，在工程中未必需要，馬椅與固定筋是要讓柱子固定。屬
  於工程臨時設施。其實也可以用水泥墊塊，譬如我們作一件衣
  服，在製作的過程中，會用到撐開的器具，但做好以後，業主
  只要買衣服而已，不一定要買此器具。馬椅在灌漿的不一定要
  拿起來，但固定筋一定要拿起來。在工程中不一定要用到馬椅
  與固定筋，施作過程中的工作方法，上訴人施作工程中使用，
  他們要自己負責。」等語。可知馬椅、固定筋是施工過程中因
  施工技術所需之臨時設施，應由承攬人自行吸收，不得額外請
  求。
角隅補強部分：
  證人乙○○稱：「一般圖面上有規定要用才會使用，若沒有規
  定則不須使用，在建物的四角結構飾邊，是在封口隱蔽部分，
  有大的空間才需要施作，若他們認為需要他們會計算進去。如
  果一開始這部分沒有算入，他們一開始就知道的。」等語；證
  人戊○○建築師於原審亦證稱：並沒有每個角隅都有作等語。
  足見角隅補強應以設計圖面為準，若設計圖面有標示，當然屬
  上訴人應施作之範圍，不能另外請求，若設計圖上未標示，則
  上訴人自己擅自施作，當然亦不得另向被上訴人請款。
屋頂１：２防水粉刷部分：
  依台灣省建築師公會93年6月11日台建師鑑62004字第234817號
  鑑定報告書柒、鑑定分析Ｆ載明：「壹樓屋頂防水粉刷部分，
  經現場敲除3處，…敲除位置 ２底層未發現１：２防水粉刷；
  敲除位置１部分其粉刷厚度含石英磚打底部分為一‧六公分，
  …如有施做１：２防水粉刷再加打底，其厚度應不只 1.6公分
  ；敲除位置３部分…因實驗機構無法作材質分析，無法正確判
  斷１：２防水粉刷是否施作。」。因此，上訴人既無法證明有
  施作屋頂１：２防水粉刷，自不得向被上訴人請求此部分款項
  。上訴人雖提出施工發票，並經證人周順霖於原審證稱有施作
  ，核與現場鑑定結果不符，應不足採。
綜上所述，上訴人主張尚有外牆二丁掛之拆除費用、馬椅、固
  定筋費用、角隅補強費用、屋頂１：２防水粉刷費用被上訴人
  應再給付，並無足取。
七、據上分析，系爭工程工程費合計為1410萬7655元（計算式：
    00000000＋0000000＝00000000）；勞工安全衛生費用2366
    元【計算式：2173×（00000000＋0000000結算總價÷（000
    00000＋0000000原契約總價）＝2366】；包商利潤652478元
    【計算式：599025×（00000000＋0000000結算總價÷（000
    00000＋0000000原契約總價）＝652478】；加值營業稅7381
    24元【計算式：（00000000＋0000000結算總價＋2366元勞
    工安全衛生費＋652478元包商利潤）×5％＝738124元】。
    故，被上訴人應給付上訴人之金額為1551萬8958元，【即
    00000000工程費＋2366勞工安全衛生費用＋652478包商利潤
    ＋加值營業稅738124＋營造工程綜合保險費18335＝0000000
    0】此部分扣除原判決勝訴新增項目部分54萬0060元計為149
    7萬8898元，再扣除已給付之1425萬元計為72萬8898元，應
    由被上訴人再給付上訴人。
八、從而，上訴人本於契約關係，請求被上訴人再給付工程款72
    萬8898元，及自起訴狀繕本送達之翌日即91年11月7日起至
    清償日止，按年息百分之5計算之法定遲延利息，為有理由
    ，應予准許，逾此部分之請求為無理由，應予駁回。原審就
    上開應准許部分為上訴人敗訴之判決，核有違誤，應由本院
    將原判決此部分廢棄改判如主文第2項所示，至於上開不應
    准許部分，原審為上訴人敗訴之判決，依法並無不合，上訴
    意旨指摘原判決此部分不當，求予廢棄改判，沒有理由，應
    予駁回。
九、本案事證已臻明確，兩造其餘主張陳述及所提之證據，核與
    判決無影響，均毋庸再予審酌，附此敘明。
據上論結：本件上訴為一部有理由，一部無理由，依民事訴訟法
第450條、第449條第1項、第79條判決如主文。
中    華    民    國    95    年    6    月    27    日
                     民事第三庭審判長法  官  陳照德
                                     法  官  陳成泉
                                     法  官  曾謀貴
以上正本係照原本作成。
兩造均不得上訴。
                                     書記官  李妍嬅
中    華    民    國    95    年    6     月    28    日
                                                      Ｈ


司法院資訊處製作；財團法人民間司法改革基金會備份。
